臺灣高等法院臺中分院民事判決
107年度重上國字第3號
上  訴  人  甲○○  

            乙○○  
兼上列二人
法定代理人  丙○○  
共      同
訴訟代理人  陳葳菕律師
複 代理 人  李國源律師
被 上訴 人  彰化縣政府

法定代理人  王惠美  
被 上訴 人  彰化縣立○○國民小學

法定代理人  盧○○  
共      同
訴訟代理人  楊振裕律師
複 代理 人  鄭絜伊律師
上列當事人間請求國家賠償事件，上訴人對於中華民國107年9月
12日臺灣彰化地方法院105年度重國字第3號第一審判決提起上訴
，並為訴訟標的之追加，本院於111年1月5日言詞辯論終結，判
決如下：
    主  文
上訴及追加之訴均駁回。
第二審（含追加之訴部分）訴訟費用由上訴人負擔。
    事實及理由
壹、程序部分：
一、按法定代理人代理權消滅者，訴訟程序在有法定代理人承受
    其訴訟以前當然停止。前開規定，於有訴訟代理人時不適用
    之。聲明承受訴訟，應提出書狀於受訴法院，由法院送達於
    他造。民事訴訟法第170條、第173條前段、第176條分別定
    有明文。查本件被上訴人彰化縣政府（下稱彰化縣政府）之
    法定代理人原為魏明谷，嗣變更法定代理人為王惠美，並經
    彰化縣政府於民國108年2月14日具狀聲明承受訴訟，並經上
    訴人甲○○、乙○○、丙○○（下合稱上訴人3人）之訴訟代理人
    當庭收受，有民事聲明承受訴訟狀1紙在卷可參（見本院卷
    一第88頁）；另被上訴人彰化縣立○○國民小學（下稱○○國小
    ）之法定代理人原為楊○○，嗣變更法定代理人為盧○○，並經
    ○○國小於110年9月13日具狀聲明承受訴訟，亦經上訴人3人
    之訴訟代理人當庭收受，有民事聲明承受訴訟狀1紙在卷可
    佐（見本院卷一第167頁），均已生合法承受訴訟之效力。
二、第二審為訴之變更或追加，因涉及審級利益問題，非經他造
    同意，不得為之，固為民事訴訟法第446條第1項前段所明定
    ，惟同條項但書規定第255條第1項第2款至第6款情形者，不
    在此限。又「請求之基礎事實同一者。」為民事訴訟法第25
    5條第1項第2款所明定。 所謂「請求之基礎事實同一者」，
    係指變更或追加之訴與原訴之主要爭點有其共同性，各請求
    利益之主張在社會生活上可認為同一或關連，而就原請求之
    訴訟及證據資料，於審理繼續進行在相當程度範圍內具有同
    一性或一體性，得期待於後請求之審理予以利用，俾先後兩
    請求在同一程序得加以解決，避免重複審理，進而為統一解
    決紛爭者即屬之。上訴人3人於原審主張彰化縣政府因其所
    屬彰化縣特殊教育資源中心（下稱系爭特教中心）4樓第2會
    議室（下稱系爭事故地點）之公有公共設施設置及管理有欠
    缺，不法侵害上訴人3人之權利，應就所受之損害，依國家
    賠償法第3條第1項規定負賠償責任。另系爭特教中心設置於
    ○○國小內，○○國小為前開公有公共設施之管理人，被上訴人
    雖抗辯○○國小僅為代管機關，然依法務部100年6月17日法律
    字第1000011992號函釋意旨，仍應解釋為管理機關，其所屬
    公務員因怠於善盡管理職責，致不法侵害上訴人3人之權利
    ，應就所之受損害，依國家賠償法第3條第1項或第2條第2項
    規定負賠償責任，請求擇一為有利之判決。並聲明：⑴彰化
    縣政府或○○國小應給付甲○○新臺幣（下同）2,250,835元、
    給付乙○○2,364,894元、給付丙○○3,504,309元，及均自106
    年5月11日之起訴狀繕本送達翌日起至清償日止，按年息百
    分之5計算之利息；⑵前項之任一被上訴人為一部或全部給付
    ，其餘被上訴人於給付之範圍內免給付之義務；⑶上訴人3人
    願供擔保，請准宣告假執行。是以上訴人3人於原審係主張
    依國家賠償法第3條第1項或第2條第2項之規定，請求彰化縣
    政府及○○國小應負不真正連帶之損害賠償責任（見原審卷二
    第157頁、第159至160頁），嗣於本院就上開主張請求對彰
    化縣政府及○○國小，另追加民法第191條、第192條第1項、
    第2項、第194條為其訴訟標的，並請求本院就彰化縣政府或
    ○○國小擇一為有利之判決（見本院卷一第100至101頁、卷二
    第65頁、第71頁背面）。核上訴人3人於本院所追加之訴與
    原訴之基礎事實均係彰化縣政府、○○國小應否對上訴人3人
    負不真正連帶之損害賠償責任，彼此互具共同性，在社會生
    活上可認為同一或關連，且原請求之訴訟及證據資料，於追
    加之訴審理中得加以利用，屬請求之基礎事實同一，自應容
    許上訴人3人在第二審所為上開訴訟標的之追加。
三、依國家賠償法請求損害賠償時，應先以書面向賠償義務機關
    請求之；賠償義務機關拒絕賠償，或自提出請求之日起逾30
    日不開始協議，或自開始協議之日起逾60日協議不成立時，
    請求權人得提起損害賠償之訴，國家賠償法第10條第1項、
    第11條第1項前段定有明文。本件上訴人3人先後於105年2月
    5日、106年4月21日，依國家賠償法第10條第1項規定以書面
    向彰化縣政府及○○國小提出國家賠償之請求，彰化縣政府於
    105年3月23日以府法訴字第1050050522號函檢送105年3月23
    日105年度賠議字第3號拒絕賠償理由書予上訴人3人而拒絕
    賠償，有上訴人3人提出之上開函文及拒絕賠償理由書影本
    在卷可憑（見原審卷一第34至38頁）；○○國小則於106年5月
    18日以106年度賠議字第1號拒絕賠償理由書予上訴人3人而
    拒絕賠償，亦有上訴人3人之國家賠償請求書、回執、○○國
    小106年4月28日彰泰國總字第106000164號函及拒絕賠償理
    由書影本等附卷可參（見原審卷二第26至41頁、第46至48頁
    ），故上訴人3人提起本件訴訟符合前揭協議先行之規定。
貳、實體方面：　　
一、上訴人3人主張：
  ㈠彰化縣政府為系爭事故地點即系爭特教中心之管理機關，屬
    國家賠償法第9條所稱之賠償義務機關：系爭特教中心為彰
    化縣政府依據當時之特殊教育法施行細則第10條、彰化縣特
    殊教育資源中心設置要點第1項、第2項、第3項第8點，設置
    於彰化縣立○○國小內，由彰化縣政府規劃、建設及相關設施
    之設置，○○國小依法亦為管理機關。彰化縣政府雖抗辯○○國
    小僅為代管機關，然依法務部100年6月17日法律字第100001
    1992號函釋意旨，仍應解釋為管理機關，○○國小為系爭特教
    中心之管理機關，同有國家賠償法第9條第2項規定之適用，
    故彰化縣政府及○○國小均有國家賠償法所規定之國家賠償責
    任當事人適格。　　
  ㈡被害人丁○○因系爭事故地點之設置及管理有欠缺，致遭受電
    擊而死亡，彰化縣政府及○○國小依法應對丁○○之遺屬即上訴
    人3人負國家賠償之責任：
  1.系爭特教中心為加裝視聽投影設備、控制盒線路安裝拉設及
    音響設備查修等工程作業（下稱系爭工程），交由訴外人○○
    ○科技有限公司（下稱○○○公司）承攬施作。丁○○於104年6月
    1日13時許受其僱主○○○公司之指派，於系爭事故地點進行檢
    修投影設備及更換線路時，依當時並無不能注意之情事，丁
    ○○站立於鋁製合梯，並至系爭特敎中心公有公共設施之天花
    板輕鋼架內拉設投影機控制線及電線。詎系爭事故地點公有
    公共設施地板上之電源線係採「明管」方式牽設，浮設於地
    板之上，地板設置之一具插座電線帶電體處裸露於外，遲未
    修復，丁○○於施工時因鋁梯勾到該插座電線裸露處，電流經
    身體及天花板輕鋼架，與大地構成迴路，致丁○○觸電暈倒，
    頭部撞擊天花板輕鋼架，經系爭特教中心戊○○老師叫救護車
    及通知校護人員現場實施急救，然送往彰化基督教醫院急救
    後，丁○○仍因觸電而導致心因性休克，於104年6月1日13時5
    6分發生不治死亡之結果（下稱系爭事故）。
  2.系爭事故地點地板上之電源線採「明管」方式牽設，浮設於
    地板之上，客觀上極易因辦公家具搬動之摩擦及往來人員、
    民眾踩踏而破損、裸露於外，致危害使用系爭特教中心公有
    公共設施人員及民眾之安全，難謂無設置欠缺之瑕疵；而彰
    化縣政府及○○國小之公務員即管理人員己○○、庚○○明知系爭
    事故地點之設施有上開設置瑕疵，仍疏於注意及改善，於修
    繕完成前，亦未於予以設立警示標示提醒校內人員注意，或
    暫予停用，其管理顯有疏失，終致丁○○因系爭事故地點之設
    置及管理缺失，致於施工時遭到電擊死亡之結果，自應由彰
    化縣政府及○○國小負國家賠償責任。
  3.○○國小委託○○○公司於系爭事故地點施作系爭工程時，未將
    系爭事故地點所在地板之電線妥善安全埋設，任其祼露浮出
    地板表面，亦未設置安全之告示牌等警示，致丁○○施工時因
    鋁梯接觸祼露之電線而遭觸電死亡之結果，侵害丁○○及其家
    屬之權利，彰化縣政府、○○國小對於系爭特教中心之公有公
    共設施設置及管理俱有欠缺，符合國家賠償法第3條第1項及
    第2條第2項之要件。
　4.再者，丁○○於施作過程中發生觸電的原因，是因地板裸露的
    電線，且電線是整個在建築物或工作物所應必備的設備，故
    應是包含在建築物或工作物的一部分，若是地板上之電線裸
    露未進行設置或處理修繕，應該也是建築物設置的瑕疵，也
    可以認定為建築物設置之瑕疵。則彰化縣政府、○○國小亦應
    依民法第191條之規定，負損害賠償責任。
  ㈢甲○○請求金額為2,250,835元，分述如下：
  1.法定扶養費用750,835元：
    甲○○94年10月31日出生，於丁○○死亡時為9歲7個月之幼童，
    尚有10年5個月待父親丁○○之扶養，依行政院主計處所公佈
    之103年彰化縣地區平均每人每月消費支出14,966元，每年
    消費支出為179,592元，乘以10年之霍夫曼係數，並扣除其
    法定代理人母親丙○○應負擔扶養義務部分，甲○○受有扶養費
    750,835元之損害【計算式：（179,592×7.9449+14,966×5）
    ÷2＝750,835，小數點以下四捨五入】。
  2.精神慰撫金150萬元：
    甲○○為丁○○之子，因被上訴人前揭侵權行為，喪失父親之保
    護及陪伴，精神上受有重大痛苦，得請求非財產上損害150
    萬元。
　㈣乙○○請求金額為2,364,894元，分述如下：
  1.法定扶養費用864,894元：
    乙○○96年10月24日出生，於丁○○死亡時為7歲7個月之幼童，
    尚有12年5個月待其父親丁○○之扶養，按行政院主計處所公
    佈之103年彰化縣地區平均每人每月消費支出14,966元，每
    年消費支出為179,592元，乘以12年5個月之霍夫曼係數，並
    扣除其其法定代理人母親丙○○應負擔扶養義務部分，乙○○受
    有扶養費864,894元之損害【計算式：（179,592元×9.2151＋
    14,966×5）÷2＝864,894，小數點以下四捨五入】。
  2.精神慰撫金150萬元：
    乙○○為丁○○之女，因被上訴人前揭侵權行為，喪失父親之保
    護及陪伴，精神上受有重大痛苦，得請求非財產上損害150
    萬元。
  ㈤丙○○請求金額為3,504,309元，分述如下：
  1.法定扶養費用1,317,649元：
    丙○○為60年1月23日出生，於其夫丁○○死亡時屆滿44歲，現
    有工作，惟其財產所得狀況於勞動基準法所定之強制退休年
    齡65歲後，應達不能維持生活之程度，其主張於年滿65歲後
    受扶養之權利受侵害，而請求被上訴人賠償扶養費。丙○○於
    年滿65歲後之平均餘命尚有21.57年。又丙○○與丁○○育有子
    女甲○○、乙○○，其扶養義務人為2人。故以每年179,592元（
    計算式：14,966×l2＝179,592）。從而，丙○○所得請求被上
    訴人賠償之扶養費用，依霍夫曼係數扣除中間利息後，總額
    為1,317,649元【計算式：（179,592×l4.1038＋179,592元×0
    .57）÷2＝1,317,649，小數點以下四捨五入】。
  2.殯葬費用186,660元：
    丙○○支出丁○○之殯葬費用共186,660元，此有收據2紙可稽。
  3.精神慰撫金200萬元：
    丙○○為丁○○之配偶，夫妻鶼鰈情深，自丁○○人發生事故後，
    午夜經常無法安然入睡，十分痛苦，原本之美滿婚姻家庭生
    活，因被上訴人之侵權行為，已使家庭驟變，尚須獨立撫育
    二名未成年之幼子，丙○○根本無法想像未來日子如何渡過，
    內心所受之煎熬，自是一般人所無法想像，為此請求償精神
    慰撫金200萬元，以資慰藉。
  ㈥彰化縣政府因其所屬系爭特教中心之公有公共設施設置及管
    理有欠缺，不法侵害上訴人3人之權利，應就其3人因而所受
    損害，依國家賠償法第3條第1項之規定負損害賠償責任。另
    ○○國小為前開公有公共設施之管理人，其所屬公務員因怠於
    善盡管理職責，致不法侵害上訴人3人之權利，亦應就其3人
    所受損害，依國家賠償法第3條第1項、第2條第2項之規定，
    負損害賠償責任，並請擇一對上訴人3人為有利之判決等情
    ，並求為判命：⑴彰化縣政府或○○國小應給付甲○○2,250,835
    元、給付乙○○2,364,894元、給付丙○○3,504,309元，及均自
    106年5月11日之起訴狀繕本送達翌日起至清償日止，按年息
    百分之5計算之利息。⑵前項之任一被上訴人為一部或全部給
    付，其餘被上訴人於給付之範圍內免給付之義務；⑶上訴人3
    人願供擔保，請准為假執行之宣告（原審為上訴人3人敗訴
    之判決，上訴人3人聲明不服，提起上訴）。嗣上訴人3人上
    訴後，於108年3月28日具狀主張對彰化縣政府及○○國小另追
    加民法第191條、第192條第1項、第2項、第194條為其訴訟
    標的，並請求本院對原審之請求及追加之請求擇一為有利之
    判決（見本院卷一第100至101頁、卷二第65頁、第71頁背面
    ），並上訴聲明：⑴原判決廢棄。⑵彰化縣政府或○○國小應給
    付甲○○2,250,835元、給付乙○○2,364,894元、給付丙○○3,50
    4,309元，及均自106年5月11日之起訴狀繕本送達翌日起至
    清償日止，按年息百分之5計算之利息。⑶前項之任一被上訴
    人為一部或全部給付，其餘被上訴人於給付之範圍內免給付
    之義務；⑷上訴人3人願供擔保，請准為假執行之宣告。
二、被上訴人則以：
  ㈠系爭事故地點並非供公共使用之公有公共設施：
    上訴人3人主張系爭特教中心為彰化縣政府依據特殊教育法
    施行細則第10條（現應為第16條）設置之公有公共設施，彰
    化縣政府應為國家賠償法第9條規定之賠償義務機關云云，
    惟系爭特教中心固隸屬彰化縣政府之教育處學生事務及特殊
    教育科之任務編組，然系爭事故地點之實體公務辦公處所，
    係為辦理彰化縣政府所轄高級中等以下學校實施特殊教育所
    需諮詢、輔導與服務，而設置於彰化縣○○市○○路0段000巷0
    號建築物內。前開建築物與內部設備均為供彰化縣政府所屬
    系爭特教中心內部辦理公務而設置之公物，並非對外開放之
    供公眾使用之公有公共設施。系爭事故地點僅供彰化縣政府
    所屬內部人員開會使用，而開會之人員除彰化縣政府所屬特
    殊教育科職員外，偶爾會邀請縣內高級中等以下學校之特殊
    教育承辦人，在系爭特教中心會議室內進行業務說明，或由
    專業教授參與討論，並非對外開放予一般公眾使用之公共設
    施，且於系爭事故發生前係上鎖封閉之狀態，係因為系爭工
    程，才將鑰匙委託○○○公司所雇用之維修人員丁○○、王○○進
    入維修安裝。故系爭事故地點並非屬對外開放供民眾或不特
    定人洽公及自由使用、出入之區域。又丁○○進入系爭事故地
    點施作，係因系爭特教中心與其雇主○○○公司間承攬維修工
    作物之契約使然，該區域及附屬公物仍非開放提供予一般公
    眾公共使用，自非屬國家賠償法第3條第1項所定「公共設施
    」之範疇。故上訴人3人請求彰化縣政府、○○國小應負不真
    正連帶之國賠責任，即屬無據。另系爭特教中心係既由彰化
    縣政府所設置、管理，○○國小僅是受彰化縣政府委託代為處
    理該中心內部相關事務，難認係對系爭特教中心有設置、管
    理權限，自不能令其負國家賠償責任。
  ㈡本件系爭事故地點之相關設施設置或管理並無欠缺：
  1.系爭事故地點除非屬對外開放予公眾使用之公共設施外，系
    爭事故地點地板上之電源線在事發生前，係以管路固定於地
    面下凹槽內，且電線均有包覆絕緣膠帶，並無上訴人3人所
    指插座電線帶電體處裸露於外，遲未修復之情形。
  2.事故後雖據臺灣彰化地方檢察署（下稱彰化地檢）及勞動部
    職業安全衛生署（下稱職安署）到場勘驗，惟系爭事故地點
    之現場狀況，已因現場人員基於搶救丁○○之需要，以配合消
    防救護人員騰出實施心肺復甦術與電擊及擔架置放空間，而
    在緊急情況下，強力推拉會議桌下之電線，導致原包覆之絕
    緣膠帶外皮鬆脫及小部分電線裸露，並使長年累積於桌面下
    之灰塵向下掉落，致使部分灰塵沾染於裸露電線上，實非因
    插座電線帶電體處裸露於外，遲未修復，造成丁○○於施工時
    因鋁梯勾到該插座電線裸露處，致丁○○觸電暈倒而導致心因
    性休克，此由在場協助救援之系爭特教中心課程督學辛○○於
    原審所為之證述可證，故系爭事故地點於職安署到場實施安
    全檢查時，現場會議桌及電線已經遭搬移而變動過，自難以
    變動後之現場情況，遽認系爭事故地點之電線有何設置或管
    理上之欠缺。況丁○○若因上訴人3人所指之原因觸電休克死
    亡，則在丁○○最初發生事故時，將丁○○自鋁梯上扶下之辛○○
    及王○○亦可能因此觸電，但卻未見其2人有陳述遭觸電之情
    形。是丁○○並非因事發後於緊急搶救期間，由在場人員強力
    推拉會議桌下之電線，導致原包覆之絕緣膠帶外皮鬆脫及小
    部分電線裸露，而觸電休克。
　3.上訴人3人雖以勞動部訴願答辯書及行政院院臺訴字第10501
    54642號決定書，主張系爭事故地點地板上之電線早就裸露
    在外，氧化情形嚴重，銅線暴露空氣中已有一段時間云云。
    惟依實務見解，丁○○之死亡是否因系爭事故地點地板上插座
    電線帶電體處裸露於外，遲未修復所導致仍應由上訴人3人
    負舉證之責，而不能僅以上揭訴願答辯書及訴願決定書，即
    逕認被上訴人就丁○○之死亡有過失，法院仍應本於全卷證資
    料及兩造辯論意旨獨立審判，不受上開訴願答辯書暨行政院
    決定書認定結果之拘束。
　㈢丁○○之死亡與系爭事故地點相關設施之設置或管理間，並無
    相當因果關係：
  1.依辛○○及王○○於職安署調查員及彰化地檢檢察官至系爭事故
    地點進行現場模擬時，均向上開人員表示丁○○站立之鋁梯距
    離上訴人3人所指該插座電線裸露處有數十公分，且案發時
    未曾與鋁梯有任何接觸。此據王○○於彰化地檢署104年度相
    字第381號案件接受訊問時表示：死者昏迷時工作梯的位置
    應該離電線裸露處比較遠等語，核與辛○○表示他幫忙王○○救
    下死者，他記得工作梯的位置應該是王○○說的地方等語，及
    戊○○亦表示她看到的情況跟辛○○說的一樣等語。此外，王○○
    於偵查中復稱：勞檢報告說梯子導電，我不能接受等語。足
    見，丁○○應非如上訴人3人所主張係因插座電線帶電體處裸
    露於外，遲未修復，造成丁○○於施工時因鋁梯勾到該插座電
    線裸露處，致觸電暈倒而導致心因性休克。據此，職安署之
    檢查報告書就本件災害發生之原因分析認定直接原因為：「
    罹災者被害人站立於鋁梯上從事投影設備線路拉設作業時，
    因鋁梯勾到地面插座線裸露處，電流經身體及天花板輕鋼架
    ，與大地構成迴路，造成感電致死災害」，顯與案發當時直
    接目擊現場情況之上揭人等所述不符，自難以上開檢查報告
    做為認定系爭事故發生之原因。從而，丁○○之死亡與電線是
    否裸露無因果關係。
  2.另本件復據辛○○於原審證稱：「（問：你可以確定你到現場
    把丁○○扶下來的時候鋁梯的梯腳並沒有跨在教室地板的電線
    上？）沒有，電線在教室的會議桌下方，所以鋁梯還沒有接
    近電線之前就會先碰到桌緣，所以我認為鋁梯的梯腳是不可
    能跨在電線上面。」，及王○○於原審證稱：「（問：你是如
    何被電到的？是一爬上去直接被電到嗎？）不是，梯子我爬
    好幾梯都沒被電到，我是摸了輕鋼架還有輕鋼架旁邊的電線
    即我們公司當天牽的訊號線還有丁○○然後就被電到。我應該
    是摸了輕鋼架跟電線被電到，因為我上去之後有用手下去把
    電線撥開，然後把丁○○拉下來。」、「當天施工的梯子是我
    擺的，所以我可以確定觸電當時梯子的位置是在97頁編號十
    照片所示的位置，我梯子是擺平的，不可能是擺斜的，擺斜
    的會卡到桌子。（問：既然證人說事故現場施工前的位置是
    你擺的，梯腳有去卡到地面上的電線嗎？）當時我去現場擺
    設鋁梯的時候，梯腳是不可能卡到電線的，因為現場電線有
    桌子擋住，現場的桌子是因為後來發生事故以後要救丁○○所
    以我們才把桌子往裡推，不然事發之前那個桌子是把電線擋
    住的。」等語。則依事發時現場兩名目擊證人所述，丁○○站
    立之鋁梯既未與裸露之電線有接觸，即無上訴人3人所指丁○
    ○於施工時因鋁梯勾到該插座電線裸露處，電流經身體及天
    花板輕鋼架，與大地構成迴路，致被害人觸電暈倒而導致心
    因性休克，不治死亡之結果。故丁○○之死亡結果與被上訴人
    就系爭事故地點建築物相關設施之設置或管理間，並無相當
    因果關係。
  3.再者，系爭事故地點之電源線在事故發生前，係以管路固定
    於地面下凹槽內，且電線均有包覆絕緣膠帶，是以被上訴人
    於本件事故發生前已採取足以防止危險損害發生之具體措施
    ，自與丁○○之死亡結果，無因果關係。此外，依王○○證稱伊
    在爬上鋁梯碰觸輕鋼架及天花板上面的電線時，有觸電的感
    覺，然同樣情形下，王○○卻未發生死亡結果，據此可反證丁
    ○○之死亡與彰化縣政府之系爭特教中心內設施之設置或管理
    有無欠缺，並無相當因果關係。
  4.另本件雖據彰化地檢榮譽法醫師蔡崇弘於104年11月1日函覆
    說明：「四、死者手指接觸電的機會最大。…。」，然倘若
    丁○○果真因觸電而死，且如上訴人3人所指原因觸電(被上訴
    人均否認)，則為何係由丁○○手指部位觸電，卻非由其等所
    主張由丁○○於施工時，因鋁梯勾到該插座電線裸露處觸電？
    且為何於最初發生事故時，將丁○○自鋁梯上扶下之辛○○卻未
    遭觸電等情？益徵丁○○實非如上訴人3人所稱因地板上插座
    電線帶電體處裸露於外，遲未修復，造成施工時因鋁梯勾到
    該插座電線裸露處，而觸電暈倒致心因性休克。又國立臺灣
    大學醫學院鑑定認為，死者應是觸電導致心因性休克死亡。
    惟該鑑定報告參酌之職安署檢查報告書係未依客觀事實所作
    成之錯誤檢查報告，自難以鑑定參考資料有誤所作成之鑑定
    報告作為認定丁○○死因，為觸電死亡之證明。
  ㈣○○國小就本件並無任何執行職務行使公權力之行為，更無因
    故意或過失不法侵害上訴人3人權利之情事：
　　○○國小係受彰化縣政府指示代為處理系爭特教中心之相關事
    務，難認係對系爭特教中心有設置或最終管理權限之人。又
    本件係因系爭特教中心採購投影機、音響設備、控制盒等安
    裝工程，而與丁○○所屬之○○○公司訂立私法契約，委請○○○公
    司指派人員前來安裝上開設備。是姑不論丁○○非因系爭特教
    中心內地板上電線裸露而致其死亡，○○國小就本件既非公權
    力之行使，且無任何故意或過失之行為，自無依國家賠償法
    第2條第2項負不真正連帶賠償責任之適用。
  ㈤丁○○若果真係因觸電休克死亡，其亦應與有過失：
  1.丁○○所任職之○○○公司在本件事故發生前，已承攬系爭事故
    地點之視聽投影設備、控制器線路拉設等工程約5年左右，
    對於事故現場之線路設備應甚為熟悉，且丁○○為電工專業人
    員，於安裝視聽投影設備時，對於電氣作業應確實停電切斷
    電路後方可作業之基本知識，實難諉為不知，此參行政院勞
    工委員會勞工檢查處所編輯之「電氣作業安全及感電預防」
    中有關防止感電之對策及防止誤觸低壓電引起感電之對策可
    證。
  2.又據與丁○○同行施工之王○○於職安署中區職業安全衛生中心
    之談話紀錄稱：災害發生時○○國小特教中心第二會議室，電
    燈、電扇及音響設施是打開電源狀態，其他設施皆未開啟電
    源。災害發生當時，欲拉設的控制線及電線皆未接電。本人
    及丁○○在施工時，皆未以檢電筆或三用電表實施驗電動作。
    依上開王○○之陳述可知，丁○○在施工時，亦疏未注意採取先
    斷電之措施，即直接進行安裝作業，並可能因此觸電休克致
    死，其行為應與有過失。則設若本件被上訴人果應負損害賠
    償責任（被上訴人否認），依法亦得減輕。
  ㈥上訴人3人就同一損害已向○○○公司請求賠償，又向被上訴人
    請求賠償，實有同一損害受重複填補之情形：
　　上訴人3人就丁○○死亡所生之同一損害賠償事件，業已對○○○
    公司及其負責人程○○另提起刑事附帶民事訴訟，請求損害賠
    償，嗣並已達成和解。若被上訴人果應負國家賠償責任（被
    上訴人否認），在○○○公司及程○○賠償上訴人3人之金額範圍
    內，上訴人3人自不得再向被上訴人請求。參照實務見解，
    上訴人3人聲明之主張與另案對○○○公司及程○○請求之賠償金
    額雖有不同，但均係本於同一損害所生，自不能以同一次損
    害重複請求賠償。
  ㈦上訴人3人請求之法定扶養費用及精神慰撫金，並不合理：
  1.法定扶養費部分：
    ⑴丙○○雖為丁○○之配偶，惟丙○○並未就其不能維持生活有受
      扶養權利之事實舉證。實者，依丙○○之稅務電子閘門財產
      所得調件明細表顯示，其於104年度之所得總額為682,132
      元，其中包含中國信託商業銀行股份有限公司彰化分公司
      之年度利息所得3,485元，據此推估丙○○之薪資所得加上
      存款金額，至少有上百萬元，顯無不能維持生活之情形，
      應認其請求扶養費並無理由。
    ⑵另上訴人3人主張以103年度彰化縣平均每人每月經常性支
      出14,966元作為計算扶養費之基準，與個人綜合所得稅所
      定受扶養親屬年滿70歲每人免稅額127,500元，未滿70歲
      每人免稅額85,000元之規定尚有不符，且未考量丁○○發生
      事故前實際收入是否足堪支付上訴人3人及其父母壬○○、
      癸○○○之扶養費。故被上訴人認為倘若上訴人3人果得請求
      扶養費，依實務見解，亦應以個人綜合所得稅所定之受扶
      養親屬每年免稅額作為計算之基準，較為合理。
    2.精神慰撫金部分：
　　　上訴人3人所請求之精神慰撫金150萬元、200萬元，均顯
      然過高，並未將兩造間之身分地位、經濟能力及系爭事故
      發生之原因等因素納入考量，容有未洽。　
　  ㈧系爭事故地點並不是供公眾使用的公共設施，且國賠機關
      應係彰化縣政府非○○國小，○○國小自無庸負國家賠償責任
      。綜上，上訴人3人主張彰化縣政府及○○國小應負不真正
      連帶之國家賠償及損害賠償責任，顯無理由等語，資為抗
      辯，並答辯聲明：⑴上訴及追加之訴均駁回。⑵如受不利判
      決，願供擔保請准宣告免為假執行。
三、本院得心證之理由：
  ㈠丁○○於104年6月1日下午1時許受僱主○○○公司指派，前往系爭
    事故地點從事加裝視聽投影設備、控制盒線路拉設安裝及音
    響設備查修等工程作業時，遭受電擊經送醫不治死亡之事實
    ，業經上訴人3人提出彰化地檢相驗屍體證明書、職安署函
    所附之檢查報告書等為證（見原審卷一第19至24頁），並經
    本院依職權調閱彰化地檢104年度相字第381號、104年度他
    字第2386號、104年度偵字第8861、11163號偵查卷宗參核，
    且為被上訴人所不爭執，堪信為真實。
　㈡關於丁○○於系爭事故地點因觸電，致心因性休克死亡原因之
    認定：
　  上訴人3人主張丁○○受其僱主○○○公司指派前往系爭事故地點
    ，從事系爭工程作業時，因系爭事故地點之建築物，即公有
    公共設施地板上之插頭電線絕緣被覆處破損裸露，致丁○○施
    作時所站立之鋁梯勾到該漏電處而觸電死亡，為被上訴人所
    否認，並以上開言詞置辯。惟查，丁○○既係於施作系爭工程
    時遭電擊死亡，有彰化地檢相驗屍體證明書1紙在卷可稽，
    已如上述，則系爭事故地點究係何處漏電，則為本件責任認
    定首應釐清之點，爰分敘如下：
　⑴丁○○於系爭事故發生時係使用鋁製合梯，垂直高度約211公分
    ，梯面間距約30公分，梯面大小約3公分×39公分，兩梯腳間
    有金屬硬質繫材扣牢，梯腳皆有防滑絕緣腳座套，且鋁梯之
    四支梯腳下端均略呈向外曲出（非為直條型），以利合梯占
    立時之平穩性，此有職安署104年9月4日勞職中5字第104040
    9668號函所附之檢查報告書（含附件及照片）等為證（參見
    彰化地檢104年度相字第381號卷第103至123頁），經對比系
    爭事故地點會議桌之位置（以會議室ㄇ字型前後會議桌緣對
    齊後之位置）、丁○○施工時身體伸入天花板施工之位置及地
    板上插頭電線絕緣被覆破損位置三者間之垂直連線，則丁○○
    於施作系爭工程時鋁製合梯所置放位置，於鋁梯腳全開斜放
    時，因鋁梯本身即呈A字型有一定之傾斜度，加上梯腳下端
    亦係呈向外曲出，則向外曲出之鋁梯鋁質部位，並非完全不
    能碰觸到地板上插頭電線絕緣被覆破損處，此有系爭事故地
    點現場照片附卷可佐（見彰化地檢104年度相字第381號卷第
    11至13頁、第111至113頁）。參酌以證人即系爭事故發生後
    到場檢查之職安署檢查員許○○於臺灣彰化地方法院（下稱彰
    化地院）104年度訴字第456號刑事案件審理時結證稱：伊在
    隔天即104年6月2日到現場，因為救助罹災者而移動現場桌
    子等物品，因此我依據現場人員辛○○、王○○口述盡量回復現
    場原狀，之後檢查現場，並未發現天花板或其他地方有漏電
    可能性，唯一查到地面上電線絕緣體被覆破損而裸露部分電
    線，該裸露電線是拉緊、懸高狀態，代表它原本就不可能是
    在管線裡，如果電線是鬆的，才有可能它原本是塞在管線裡
    面，況電線周遭乾乾淨淨，並未有破損散落物，因此地板上
    電線裸露不可能是為救助罹災者桌子移動造成。又模擬現場
    時，發現鋁梯梯腳位置大概就在裸露電線處，且懸高裸露電
    線與鋁梯接觸，不一定會感電，因感電要有迴路，一個帶電
    體，你用一隻手碰到它，是不會感電，要形成迴路才會發生
    感電，如罹災者上半身在輕鋼架觸電後暈眩，其腿自然而然
    會動一下，鋁梯有可能移動，若移動一下，有可能造成裸露
    電線未與鋁梯接觸，就不會通電了，王○○亦自承他去上鋁梯
    把丁○○拉下過程中有被電到，因此研判鋁梯梯腳勾到裸露電
    線，電流經過鋁梯，經過罹災者腿部、身體，再經過心臟，
    再由罹災者手部，流到天花板輕鋼架排出地面，構成迴路，
    發生感電休克等語（參見彰化地院104年度訴字第456號卷第
    134至143頁）。衡酌以系爭事故地點地板上插頭電線絕緣被
    覆破損位置，既係事故地點惟一有帶電之處，而丁○○施工位
    置亦在插頭電線絕緣被覆破損位置旁，顯見系爭事故地點地
    板上插頭電線絕緣被覆破損位置，應係導致丁○○觸電之漏電
    處。
　⑵至證人即同時在場施工之人員王○○於上開刑事案件審理時亦
    結證稱：在施工過程中，丁○○與我均沒有帶安全帽或手套，
    也沒有檢測現場電源，沒有注意到地上電線的情況，因為它
    在桌子底下被擋到，但它在施工旁邊，所以施工時經過會看
    到，丁○○站上梯子後，約十幾秒後才觸電，丁○○觸電後，我
    爬上去摸梯子，一開始沒有觸電，在撥開丁○○控制線時感覺
    漏電，輕鋼架也感覺有電，但梯子與桌子是平行的，梯子會
    被桌子卡住，也碰不到電線，梯子位置如相驗卷97頁編號10
    照片所示等語（參見彰化地院104年度訴字第456號卷第123
    至128頁）。另證人即○○國小調彰化縣政府教師、課程督學
    辛○○先後於上開刑事案件審理時及於原審審理時證稱：當時
    我聽到樓上有聲響，就衝上去，發現死者上半身在輕鋼架上
    面，身體癱軟且腳有勾到鋁梯，他的助手無法單獨將丁○○從
    鋁梯扶下，所以我有爬上鋁梯與助手一起將丁○○扶下，但接
    觸鋁梯時沒有遭到電擊，之後護理師接手急救，戊○○通知消
    防隊趕快過來急救，急救過程中沒有搬動桌椅，因為消防隊
    擔架進不來，才移動桌椅，所有地面上有塑膠管破裂碎片，
    約3、4片，另外教室桌面比較寬，且桌面與鋁梯靠近，依我
    的想法鋁梯應該是碰不到裸露電線等語（參見彰化地院104
    年度訴字第456號卷第129至131頁、原審卷二第3至5頁）。
    經核證人王○○與辛○○前開證述內容，似指案發當時，鋁梯與
    桌子平行，鋁梯梯腳無法與會議桌下地板上電線絕緣被覆破
    損裸露之電線接觸，而與證人許○○上開證述內容及事發時現
    場狀況有所出入。然查，依卷附案發現場急救照片及員警於
    案發時所拍攝現場照片所示（參見彰化地檢104年度相字第3
    81號卷第11頁、第112頁及彰化地院104年度訴字第456號卷
    第153頁、第160至184頁），案發時鋁梯並非與會議室桌子
    平行，地面電線確實是拉緊、懸空，且地面上未發現有塑膠
    管破裂之新痕跡，或3、4片塑膠碎片，而部分電線因絕緣體
    老舊破損而裸露，且鋁梯上留有血漬，地上亦有數滴血漬，
    以此為圓心撐開鋁梯，鋁梯確有可能接觸到地板上絕緣被覆
    破損裸露之電線，
　　加上丁○○是觸電導致心因性休克致死，因現場天花板及其他
    地方均無漏電可能性，而丁○○又是在輕鋼架上接線約十幾秒
    後才觸電，足見輕鋼架並未漏電；再經檢查員於量測地面裸
    露電線經帶電體之鋁梯與天花板電壓差約106.9伏特（參見
    彰化地檢104年度相字第381號卷第114頁），故證人許○○研
    判本件職災是鋁梯梯腳勾到懸空裸露電線，電流經過鋁梯，
    經過死者腿部、身體，再經過心臟，再由死者手部，流到天
    花板輕鋼架排出地面，構成迴路，發生感電休克死亡等情，
    並非無據。據此亦能證明丁○○觸電後，上半身撞及輕鋼架並
    腳勾住鋁梯，振動到鋁梯，中斷裸露電線與鋁梯接觸後，因
    此王○○一開爬上鋁梯救援，並未觸電，嗣後在鋁梯上方救助
    死者，振動到鋁梯，方使鋁梯與電線再度接觸，形成電流迴
    路，才感受到觸電等情。是證人王○○與辛○○上揭證述內容，
    為本院所不採。
　⑶綜上諸情，丁○○於系爭工程施工時確係因鋁梯梯腳勾觸到地
    板上絕緣被覆破損裸露之電線，電流經過鋁梯，經過罹災者
    腿部、身體，再經過心臟，再由罹災者手部，流到天花板輕
    鋼架排出地面，構成迴路，發生感電休克經送醫不治死亡。
    且系爭事故經職安署調查後，認災害發生間接原因為「插座
    電線絕緣被覆被破壞」，直接原因為「丁○○站立於鋁梯上從
    事投影設備線路拉設作業時，因鋁梯勾到地面插座電線裸露
    處，電流經身體及天花板輕鋼架，與大地構成迴路，造成感
    電致死災害」，此有職安署104年9月4日勞職中5字第104040
    9668號函所附之檢查報告書（含附件及照片）附卷可參（參
    見彰化地檢104年度相字第381號卷第103至123頁）；復經本
    院送請財團法人中華工商研究院為系爭事故致死原因之鑑定
    ，其鑑定分析認：初步排除天花板輕鋼架漏電，形成感電
    迴路；初步排除天花板輕鋼架內有裸露帶電體，形成感電
    迴路；無法排除裸露帶電體接觸鋁梯，形成感電迴路。鑑
    定結論亦認：本件鋁梯因觸及裸露帶電體成為異常帶電之金
    屬器材（觸電端），人體接觸與大地連接之天花板輕鋼架（
    接地端）時，使人體被接入閉合通路中，在帶電體與人體接
    觸之大地間形成電位差，致使產生電流流經人體再至大地，
    形成人體觸電之感電迴路，此亦有財團法人中華工商研究院
    工商法學鑑識研究院區110年7月30日(110)中北法天字第070
    36號函所附之電擊事故鑑定研究報告書可佐（見外放），顯
    見上開調查及鑑定機關所為之認定與本院上開所為認定相同
    ，從而被上訴人抗辯丁○○並非因地板上插頭電線絕緣被覆破
    損位置裸露於外，造成施工時因鋁梯勾到該地板插座電線裸
    露處，而觸電暈倒致心因性休克死亡乙節，自無足採。
　㈢上訴人3人主張系爭事故係因系爭事故地點之建築物，即公有
    公共設施地板上之插頭電線絕緣被覆破損位置裸露於外，造
    成丁○○於施工時因鋁梯勾到該地板插座電線裸露處，而觸電
    暈倒致心因性休克死亡，此為被上訴人所否認，並以上開言
    詞置辯。則上訴人3人主張彰化縣政府因其所屬系爭特教中
    心之公有公共設施（即建築物）設置及管理有欠缺，不法侵
    害上訴人3人之權利致受有損害，應依國家賠償法第3條第1
    項規定或民法第191條之規定負損害賠償責任；另○○國小為
    前開公有公共設施之管理人，其所屬公務員因怠於善盡管理
    職責，致不法侵害上訴人3人之權利，應就上訴人3人所受損
    害，依國家賠償法第3條第1項、第2條第2項規定，或民法第
    191條之規定，負損害賠償責任，並請求擇一為有利之判決
    。從而彰化縣政府是否應依國家賠償法第3條第1項及民法第
    191條之規定，及○○國小是否應依國家賠償法第3條第1項，
    第2條第2項及民法第191條之規定負不真正連帶之損害賠償
    責任，則為本件所應審酌判斷之爭點，經查：
　①關於國家賠償法第2條第2項部分：
　⒈按國家賠償法第2條第2項所稱之「行使公權力」，係指公務
    員居於國家機關之地位，行使統治權作用之公法行為而言。
    此項公法行為固可廣及於提供給付、服務、救濟、照顧等方
    法以達成國家任務之行為，但國家機關如僅立於私法主體之
    地位，從事一般行政之補助行為者，即與行使公權力有間，
    不生國家賠償法適用之問題（最高法院84年度台上字第2551
    號判決意旨參見）。系爭工程係因系爭特教中心採購投影機
    、音響設備查修、更換VGA線10米1條、VGA線5米1條、A型
　　控制盒安裝等工程，而與丁○○所屬之○○○公司訂立私法契約
    ，委請○○○公司指派人員前來安裝上開設備，此有○○○公司10
    4年4月16日之估價單1紙（客戶名稱：彰化縣立○○國小）在
    卷可佐（見彰化地檢104年度相字第381號卷第
　　17頁），顯見○○○公司依其與○○國小間之承攬契約，指派丁○
    ○前往系爭事故地點從事施工，並非屬○○國小或彰化縣政府
    行使公權利之行為，即○○國小或彰化縣政府於系爭工程乃僅
    立於私法主體之地位，從事一般行政之補助行為者，即與行
    使公權力有間，依上開說明，自不生國家賠償法第2條第2項
    前段適用之問題。
　⒉又按公務員怠於執行職務，致人民自由或權利遭受損害時，
    以公務員因故意或過失怠於行使公權力時，國家始應負損害
    賠償責任。如其所怠於執行之職務，並非公權力之行使，仍
    非國家賠償法第2條第2項後段所稱怠於執行職務。本件丁○○
    雖係於系爭事故地點，因地板上插頭電線絕緣被覆破損位置
    裸露於外，造成施工時因鋁梯勾到該地板插座電線裸露處，
    而觸電暈倒致心因性休克死亡，然系爭工程之施工既係○○○
    公司為履行私法上之承攬契約，而指挀丁○○前往，施工過程
    並無關於公務員公權利之行使，已如上述，則系爭事故之發
    生當亦無何公務員因故意或過失怠於行使公權力之情形存在
    ，依上開說明，亦不生國家賠償法第2條第2項後段適用之問
    題。
　⒊綜上，上訴人3人依國家賠償法第2條第2項之規定，請求被上
    訴人負不真正連帶之損害賠償責任，為無理由，自不應准許
    。
　②關於國家賠償法第3條第1項部分：
　⒈按國家賠償法第3條第1項所謂之「公有公共設施」，係指已
    設置完成並開始供公眾使用之設施而言，施工中之建築物或
    工作物，固非此之「公有公共設施」。然施工中不能認為公
    共設施者，應係指新建工程尚未完工開放供一般民眾使用，
    或舊有之公共設施因修繕或擴建暫時封閉不供公眾使用之情
    形而言。如舊有公共設施並未封閉，一面修繕或擴建，一面
    仍供使用者，則仍有國家賠償法之適用（最高法院96年度台
    上字第434號裁判意旨參見）。
  ⒉系爭事故地點並非供公眾使用之公有公共設施：
    查系爭特教中心固隸屬彰化縣政府教育處學生事務及特殊教
    育科之任務編組（參見特殊教育法施行細則92年8月7日修正
    發布之規定第10條），然系爭事故地點之實體公務辦公處所
    係為辦理彰化縣政府所轄高級中等以下學校實施特殊教育所
    需諮詢、輔導與服務，而設置於彰化縣○○市○○路0段000巷0
    號建築物內，依卷附100年6月28日核定實施之彰化縣特殊教
    育資源中心設置要點第3點所規定之系爭特教中心任務及分
    工內容；及彰化縣103學年度(下學期)特殊教育綜合業務承
    辦表所示內容各點（見原審卷一第16頁、原審卷二第139至1
    40頁），均無關於系爭特中心所在之建築物及其設施，應對
    外提供予一般社會大眾使用，且由上開各該規定之任務及所
    承辦之業務內容觀之，顯見前開建築物與內部設備均為供彰
    化縣政府之系爭特教中心內部辦理公務而設置之公物，並非
    供一段公眾得自由進出使用之公有公共設施。又系爭事故地
    點之會議室，於系爭事故發生前實處於上鎖封閉之狀態，嗣
    係因為辦理維修投影機設備與安裝控制盒等工程，才由系爭
    特教中心人員，將會議室鑰匙委託○○○公司所雇用之維修人
    員丁○○、王○○開啟進入會議室施作設備維修安裝，此亦經王
    ○○及戊○○於彰化地檢檢察官現場履勘時陳明在卷（見彰化地
    檢104年度相字第381號卷第86頁）。由此足徵，系爭事故地
    點並非屬對外開放供民眾或不特定人洽公及自由使用、出入
    之區域，系爭事故地點內之設施，乃係供彰化縣政府所屬系
    爭特教中心內部使用之公物，雖丁○○得以進入施工，但此為
    系爭特教中心與其雇主○○○公司間承攬維修工作物之契約使
    然，況依上述丁○○於施工時系爭事故地點亦因修繕，而無供
    開放使用之情形，則該區域及附屬公物仍非開放提供予公眾
    公共使用，自非屬國家賠償法第3條第1項所定「公共設施」
    之範疇。
　⒊綜上，上訴人3人依國家賠償法第3條第1項之規定，請求被上
    訴人負不真正連帶之損害賠償責任，為無理由，亦不應准許
    。　
　②關於民法第191條部分：　
　⒈按民法第191條第1項所謂之土地上之工作物，係指以人工作
    成之設施，建築物係其例示。而建築物內部之設備如天花板
    、樓梯、水電配置管線設備等，屬建築物之成分者，固為建
    築物之一部，應包括在內。惟插於建築物設置電源管線插座
    之電器電源線、延長電源線，通常用電人得隨時插拔，觀念
    上並非屬建築物之成分，如非經人工安裝固定使不易移動，
    應係單獨之動產，而非民法第191條第1項所稱之建築物之成
    分。又民法第191條第1項規定，所稱土地上之工作物，係指
    以人工作成之設施，建築物係其例示。而建築物內部之設備
    如天花板、樓梯、門窗、水電配置管線設備等，固屬建築物
    之成份者，為建築物之一部，應包括在內。但機器或設備未
    安裝於土地而易於移動者，即非土地上之工作物（最高法院
    95年度台上字第310號、107年度台上字第1611號判決意旨參
    見）。
　⒉本院認丁○○從事系爭工程作業時，因系爭事故地點之建築物
    地板上之插頭電線絕緣被覆處破損裸露，致丁○○施作時所站
    立之鋁梯勾到該漏電處而觸電死亡，已如上述，則該地板上
    之插頭電線絕緣被覆處破損裸露，是否屬建築物之一部？或
    係屬可移動之電器電源線、延長電源線，通常用電人得隨時
    插拔？查：依事發後彰化地檢檢察官到場履勘所為之記載：
    工作梯旁邊地面有鑽開一道縫隙，有用水泥封起來，接近會
    議桌的地方看得到兩條塑膠管裸露，據許○○、王○○所述，事
    發當天塑膠管有電線拉到會議桌底下，許○○說執行勞動檢查
    時發現該線路一直走到會議桌最遠一端，有連到一個插座，
    但今日觀察都已經不在，檢察官請警方拍照，跟許○○勞動檢
    查時拍攝之照片比對。詢問庚○○、辛○○、戊○○，均稱之前不
    曉得有那些線路，會議室以前有麥克風，可能是麥克風電源
    ，但麥克風事發前就已經拆除了（參見彰化地檢104年度相
    字第381號卷第87頁）。再經比對系爭事故現場照片，該原
    於地板上之插頭電線本係置於塑膠管內（參見彰化地檢104
    年度相字第381號卷第111至113頁），而塑膠管則係置於地
    面所鑽開之一道縫隙下，上則用水泥封起（參見彰化地檢10
    4年度相字第381號卷第93至96頁、第111至113頁），上開引
    致丁○○觸電之電線絕緣被覆處破損裸露之位置（已露出塑膠
    管外）係電線之一端，其上有以膠帶包裹以連接另1條電線
    往會議桌之一端延長（參見彰化地檢104年度相字第381號卷
    第84頁、第111至113頁），而該電線另一端之塑膠管盡頭處
    外則提連接到一插座處（參見彰化地檢104年度相字第381號
    卷第84頁、第93至95頁、第111至113頁、本院卷二第21頁）
    ，其中彰化地檢104年度相字第381號卷第94頁下一張照片及
    第95頁上一張照片，明顯可見有一插座可供插電外接電線連
    至塑膠管，從而，本件引致丁○○觸電之絕緣被覆處破損裸露
    之電線之一端既係連接至插座，則該絕緣被覆處破損裸露之
    電線，應係屬插於建築物設置電源管線插座之電器電源線、
    延長電源線，且得隨時插拔，而非屬建築物內部之水電配置
    管線設備甚明。此由彰化地檢檢察官前往現場履勘之訊問筆
    錄（參見彰化地檢104年度相字第381號卷87頁）、事發後現
    場照片及本院前往現場履勘時，該原引致丁○○觸電之絕緣被
    覆處破損裸露之電線已遭拔除而不存在，亦可印證該絕緣被
    覆處破損裸露之電線，確係屬隨時可插拔之延長電源線無訛
    （參見彰化地檢104年度相字第381號卷第83頁、第93至95頁
    、本院卷二第21頁）。
　⒊綜上，該引致丁○○觸電之絕緣被覆處破損裸露之電線，既係
    屬插於建築物設置電源管線插座之電器電源線、延長電源線
    ，且得隨時插拔，而非屬建築物內部之水電配置管線設備，
    依上開說明，則上訴人3人依民法第191條之規定，請求被上
    訴人負不真正連帶之損害賠償責任，亦為無理由，自不應准
    許。
四、綜上所述，上訴人3人主張系爭事故係因系爭事故地點之建
    築物，即公有公共設施地板上之插頭電線絕緣被覆破損位置
    裸露於外，造成丁○○於施工時因鋁梯勾到該地板插座電線裸
    露處，而觸電暈倒致心因性休克死亡，而彰化縣政府因其所
    屬系爭特教中心之公有公共設施（即建築物）設置及管理有
    欠缺，不法侵害上訴人3人之權利致受有損害，應依國家賠
    償法第3條第1項規定或民法第191條之規定負損害賠償責任
    ；另○○國小為前開公有公共設施之管理人，其所屬公務員因
    行使權利及怠於善盡管理職責，致不法侵害上訴人3人之權
    利，應就上訴人3人所受損害，依國家賠償法第3條第1項、
    第2條第2項規定，或民法第191條之規定，負損害賠償責任
    ，請求擇一為有利之判決，判命：⒈彰化縣政府或○○國小應
    給付甲○○2,250,835元、給付乙○○2,364,894元、給付丙○○3,
    504,309元，及均自106年5月11日之起訴狀繕本送達翌日起
    至清償日止，按年息百分之5計算之利息。⒉前項之任一被上
    訴人為一部或全部給付，其餘被上訴人於給付之範圍內免給
    付之義務。⒊願供擔保，請准為假執行之宣告，均為無理由
    ，應予駁回。原審為上訴人敗訴之判決，並駁回其假執行之
    聲請，核無違誤。上訴意旨指摘原判決不當，聲明求為廢棄
    改判，非有理由，應予駁回。至上訴人3人於本院所為追加
    之訴，同為無理由，亦應予駁回。
五、本件事證已臻明確，兩造其餘之攻擊或防禦方法及所用之證
    據，經本院斟酌後，認為均不足以影響本判決之結果，爰不
    逐一論列，附此敘明。
六、據上論結，本件上訴及追加之訴均為無理由，依民事訴訟法
    第449條第1項、第78條、第85條第1項前段，判決如主文。
中　　華　　民　　國　　111 　年　　 1　　月　　26　　日
                  民事第三庭    審判長法　官  黃玉清
　　　　　　　　　　　      　　　　　法　官  葛永輝
　　　　　　　　　　　      　　　　　法　官  許旭聖
正本係照原本作成。         
如不服本判決，應於收受送達後20日內向本院提出上訴書狀，其
未表明上訴理由者，應於提出上訴後20日內向本院補提理由書狀
（均須按他造當事人之人數附繕本）。因疫情而遲誤不變期間，
得向法院聲請回復原狀。
上訴時應提出委任律師或具有律師資格之人之委任狀；委任有律
師資格者，另應附具律師資格證書及釋明委任人與受任人有民事
訴訟法第466條之1第1項但書或第2項所定關係之釋明文書影本。
如委任律師提起上訴者，應一併繳納上訴裁判費。

                                      書記官  陳麗玉

中　　華　　民　　國　　111 　年　　1 　　月　　26　　日